ACORDAO-COMPLETO-2386829

ACÓRDÃO 4454/2020 ATA 12/2020 - SEGUNDA CÂMARA

VISTOS, relatados e discutidos estes autos de concessão de aposentadoria de Antônio Tavares Antônio no cargo de Técnico Judiciário, Área Administrativa, Especialidade Segurança, do Tribunal Regional do Trabalho da 8ª Região/PA e AP, submetido, para fins de registro, à apreciação do Tribunal de Contas da União;
	ACORDAM os Ministros do Tribunal de Contas da União, reunidos em Sessão da Segunda Câmara, diante das razões expostas pelo Relator, fundamento nos arts. 71, inciso III, da Constituição Federal; 1º, inciso V, e 39, inciso II, da Lei nº 8.443/1992; 260, § 1º, do Regimento Interno/TCU; c/c o art. 19, inciso II, da IN TCU 78/2018, em:
	9.1. considerar ilegal o ato de concessão de aposentadoria referente a Antonio Tavares Antonio, negando-lhe o respectivo registro;
9.2. dispensar o ressarcimento das quantias indevidamente recebidas de boa-fé, consoante o disposto no Enunciado nº 106 da Súmula de Jurisprudência deste Tribunal;
9.3. determinar ao Tribunal Regional do Trabalho da 8ª Região/PA e AP que:
9.3.1. se abstenha de realizar pagamentos para o ato ora apreciado pela ilegalidade, no prazo 15 (quinze) dias, contados a partir da ciência desta deliberação, sujeitando-se a autoridade administrativa omissa à responsabilidade solidária, nos termos do art. 262, caput, do Regimento Interno do TCU;
9.3.2. no prazo de 30 (trinta) dias, a contar da ciência desta deliberação, emita novo ato de concessão de aposentadoria e submeta-o ao Tribunal, após suprimida a irregularidade que ensejou a apreciação pela ilegalidade;
9.3.3. dê ciência, no prazo de 15 (quinze) dias, a contar da notificação deste acórdão, do inteiro teor da deliberação ao interessado, alertando-o de que o efeito suspensivo proveniente da interposição de eventual recurso perante o TCU não o exime da devolução dos valores percebidos indevidamente após as respectivas notificações, caso o recurso não seja provido;
	9.3.4. no prazo de 30 (trinta) dias, contados da ciência desta deliberação, envie a este Tribunal documentos comprobatórios de que o interessado está ciente do julgamento deste Tribunal.

Ato de concessão de aposentadoria de ANTONIO TAVARES ANTONIO (CPF: 088.579.542-34) no cargo de Técnico Judiciário, Área Administrativa, Especialidade Segurança, do Tribunal Regional do Trabalho da 8ª Região/PA e AP, submetido, para fins de registro, à apreciação do Tribunal de Contas da União (TCU), de acordo com o art. 71, inciso III, da Constituição Federal.

Segunda Câmara

Tribunal Regional do Trabalho da 8ª Região/PA e AP.

3. Interessados/Responsáveis:
3.1. Interessado: Antônio Tavares Antônio (XXX.579.542-XX).

13.1. Ministros presentes: Ana Arraes (Presidente), Augusto Nardes, Aroldo Cedraz (Relator) e Raimundo Carreiro.
13.2. Ministro-Substituto presente: André Luís de Carvalho.

AROLDO CEDRAZ

Adoto como Relatório a instrução de mérito lançada pelo Auditor Federal da Secretaria de Fiscalização de Pessoal (Sefip) , à peça 6, a qual contou com a anuência do corpo diretivo daquela unidade técnica (peça 7) , bem como do Ministério Público junto ao TCU (peça 8) :
"Trata-se de ato de concessão de aposentadoria de ANTONIO TAVARES ANTONIO (CPF: XXX.579.542-XX) no cargo de Técnico Judiciário, Área Administrativa, Especialidade Segurança, do Tribunal Regional do Trabalho da 8ª Região/PA e AP, submetido, para fins de registro, à apreciação do Tribunal de Contas da União (TCU) , de acordo com o art. 71, inciso III, da Constituição Federal. 
2.	O ato foi cadastrado e disponibilizado ao TCU por intermédio do Sistema SISAC, na forma da Instrução Normativa TCU 55/2007.
EXAME TÉCNICO
3.	A aposentadoria se deu na modalidade voluntária, com proventos integrais, calculados com base na última remuneração do cargo em que se deu a aposentadoria, com fundamento no art. 3º da Emenda Constitucional 47/2005.
4.	De acordo com as informações do ato concessório, verifica-se que o interessado implementou os requisitos para se aposentar, visto que possuía idade, tempo de contribuição, de serviço público, de carreira e de cargo requeridos pelo fundamento concessório.
5.	Detectou-se a concessão da Gratificação de Atividade de Segurança - GAS que trata o art. 17 da Lei 11.416/2006 que passaremos a discorrer abaixo.
6.	A instituição da Gratificação de Atividade de Segurança - GAS se deu com a edição da Lei 11.416/2006 que assim estabeleceu em seu art. 17:
"Art. 17. Fica instituída a Gratificação de Atividade de Segurança - GAS, devida exclusivamente aos ocupantes dos cargos de Analista Judiciário e de Técnico Judiciário referidos no § 2º do art. 4º desta Lei.
§ 1º A gratificação de que trata este artigo corresponde a 35% (trinta e cinco por cento) do vencimento básico do servidor.
§ 2º É vedada a percepção da gratificação prevista neste artigo pelo servidor designado para o exercício de função comissionada ou nomeado para cargo em comissão.
§ 3º É obrigatória a participação em programa de reciclagem anual, conforme disciplinado em regulamento, para o recebimento da gratificação prevista no caput deste artigo".
7.	Assim, verifica-se que a Lei 11.416/2006 impôs as seguintes condições para percepção da GAS:
	a) que o servidor seja ocupante dos cargos de Analista Judiciário ou Técnico Judiciário cujas atribuições estejam relacionadas às funções de segurança;
	b) que o servidor não esteja exercendo função comissionada ou cargo em comissão;
	c) que o servidor tenha participado em programa de reciclagem anual.
8.	Ao regulamentar essa gratificação, foi editado a Portaria Conjunta 1/2007 (peça 2) , assinada pelo Presidente do Supremo Tribunal Federal e do Conselho Nacional de Justiça e os Presidentes dos Tribunais Superiores, do Conselho da Justiça Federal, do Conselho Superior da Justiça do Trabalho e do Tribunal de Justiça do Distrito Federal e dos Territórios, que disciplinou os requisitos para a percepção da GAS.
9.	O Anexo III da Portaria Conjunta 1/2007 estabeleceu critérios uniformes a serem observados na aplicação da GAS, dispondo, expressamente em seu art. 6º, que "Não se aplica a regra de paridade constante do § 8º do art. 40 da Constituição Federal, em sua redação original, aos servidores abrangidos pelo art. 7º da Emenda Constitucional nº 41, de 31.12.2003, por se tratar de gratificação sujeita a atendimento de requisitos específicos, consoante o disposto no § 3º do art. 17 da Lei nº 11.416, de 2006".
10.	A razão da supramencionada gratificação não se estender aos inativos se dar em face da interpretação do alcance do dispositivo constitucional que prevê a paridade entre remuneração e proventos (art. 40, § 4º, da CF, em sua redação original; posteriormente, o art. 40, § 8º, da CF, com redação dada pela EC 20/1998; e atual art. 7º da EC 41/2003) .
11.	O Supremo Tribunal Federal, ao interpretar a paridade entre remuneração e proventos, à luz da redação originária do art. 40, § 4º, da CF/1988, atual redação do art. 7º da EC 41/2003, assim posicionou:
O preceito inserto no art. 40, § 4º, da Carta Federal, visa tão somente evitar que o inativo sofra os males da desvalorização da moeda e proporcionar-lhe a manutenção dos proventos o mais próximo dos vencimentos percebidos na atividade, inibindo que, por haver o servidor exercido um direito constitucional - o da aposentadoria -, tenha ele decesso nos seus rendimentos. O dispositivo 'corta o vezo meio maroto de rever vencimentos de servidores na atividade por meio de alteração (transformação ou reclassificação) de sua escala de referências numéricas, elevando-as, de tal sorte que a melhoria não era extensiva aos inativos' (Hely Lopes Meirelles, Direito Administrativo Brasileiro, 1990) . STF - 2ª Turma. Recurso Extraordinário - 195227/DF, Relator Ministro Maurício Correa. Julgado em 27/09/1996 e publicado no DJ de 06/12/1996.
O art. 40, § 4º, da Constituição, contrariamente ao entendido pelo acórdão, não se aplica ao caso. Primeiramente, porque as vantagens nele referidas são as de caráter geral, vinculadas ao cargo, e não aquelas que contemplam servidores enquanto no exercício de atividades específicas, como a de que tratam os autos. (grifo nosso) . STF - 1ª Turma. Voto proferido pelo Relator Ministro Ilmar Galvão no Recurso Extraordinário - 209218/SP. Julgado em 09/12/1997 e publicado no DJ de 13/02/1998.
Proventos de aposentadoria: a regra de extensão aos inativos das melhorias da remuneração dos correspondentes servidores em atividade (CF, art. 40, § 8º, cf. EC 20/98) não implica a permanente e absoluta paridade entre proventos e vencimentos, dado que nos últimos se podem incluir vantagens pecuniárias que, por sua natureza, só podem ser atribuídas ao serviço ativo. STF - Tribunal Pleno. Ação Direta de Inconstitucionalidade - ADI-575/PI, Relator Ministro Sepúlveda Pertence. Julgado em 25/03/1999 e publicado no DJ de 25/06/1999.
12.	Constata-se que os benefícios concedidos aos ativos não são automaticamente transferidos aos inativos pelo simples critério da paridade prevista, presentemente, no art. 7º da EC 41/2003. Assim, para o pagamento também aos inativos, deve-se primeiro verificar: a) se o benefício concedido aos servidores em atividade tenha natureza jurídica de caráter geral, que esteja vinculado ao cargo ocupado; b) que o benefício recebido pelos servidores em atividade não seja pago em face da atividade exercida, mas do cargo ocupado; e c) que não se exija, para o seu recebimento, que o servidor preencha requisitos imposto pela lei.
13.	Resulta da aplicação desse critério, que a regra prevista no art. 40, § 8º, da CF/1988, no entendimento do STF, não exige paridade absoluta e permanente, porquanto podem ser excluídas dos proventos aquelas vantagens financeiras que só podem ser pagas quando, por sua natureza, são atribuídas, exclusivamente, ao servidor em atividade.
14.	Adiciona-se, também, a análise do STF quanto à natureza das verbas que integram os proventos de aposentadoria, que estabelece a diferença entre benefício de caráter geral e o de caráter individual, sendo definida como de caráter geral aquele recebido em razão do cargo (critério objetivo) e de caráter individual (critério subjetivo) aquele cujo recebimento depende de preenchimento de certos requisitos inerentes à condição pessoal do indivíduo para o seu recebimento.
15.	Segue abaixo decisão do STF sobre o tema:
"Servidor público: adicional de insalubridade: não aplicação do art. 40, § 4º, CF (§ 8º na redação da EC 20/98) . O adicional de insalubridade não é vantagem de caráter geral pressupondo atividade insalubre comprovada por laudo pericial. Não pode ser estendida indiscriminadamente a todos os servidores da categoria, ativos e inativos, não se aplicando o art. 40, § 4º, da Constituição". ( AI 540.618-AgR , Rel. Min. Sepúlveda Pertence, julgamento em 14-11-06, DJ de 15-12-06) 
16.	Verificando o art. 17, § 3º, da Lei 11.416/2006, constata-se que: "É obrigatória a participação em programa de reciclagem anual, conforme disciplinado em regulamento, para o recebimento da gratificação prevista no caput deste artigo".
17.	Assim, com essa disposição, o legislador retirou da GAS o caráter geral, já que devida, apenas, àqueles que participam em reciclagem anual oferecida pelo órgão.
18.	Conclui-se, portanto, que o legislador impôs critério subjetivo para a percepção de tal vantagem, que por isso recebe o caráter de verba pessoal.
19.	Em recente julgamento (peça 3) , o STF negou agravo Regimental no Recurso Extraordinário 955.173/AL, onde o Relator (Ministro Dias Toffoli) também negou seguimento de recurso extraordinário contra decisão da Quarta Turma do Tribunal Regional Federal da 5ª Região - TRF-5.
20.	Diversos argumentos foi utilizado pelo TRF-5 para negar o pagamento da GAS aos inativos, o qual destacamos os seguintes (peça 3) :
"2. No termos da legislação relativa à matéria (arts. 4º, § 2º; 17, §§ 2º e 3º; e 28, da Lei 11.416/2006; arts. 5º e 6º da Portaria Conjunta 01/2007) , a GAS: 1) somente é percebida pelo servidor que esteja desempenhando função relacionada a segurança; 2) não pode ser percebida pelo servidor designado para o exercício de função comissionada ou nomeado para cargo em comissão; 2) exige, para ser recebida, a participação do servidor em programa de reciclagem anual; 3) integra a remuneração contributiva utilizada para cálculos de aposentadoria; 4) não é paga aos servidores inativos, justamente por estar sujeita ao atendimento do requisito específico de participação em programa de reciclagem anual.
............................
5. Sendo gratificação ínsita ao exercício de determinada função [ ]. Não seria lógico que o servidor aposentado recebesse uma gratificação paga somente aos servidores que participem de curso de atualização anual.
..................
7. Quanto à questão da paridade entre servidores ativos e inativos, também não merece prosperar, uma vez que, como dito, essa gratificação não possui caráter de generalidade, mas sim, tem-se como uma gratificação pro labore faciendo, uma vez que é uma vantagem específica, devida exclusivamente aos ocupantes dos cargos de analista e técnico judiciário, da área administrativa, cujas atribuições estejam relacionadas às funções de segurança, com a obrigatoriedade de participação em programa de reciclagem anual, para continuidade de sua percepção, nos termos do §3º, do art. 17, do PCS".
 21.	Portanto, não resta dúvidas de que a Gratificação de Atividade de Segurança - GAS somente é devida aos servidores ativos. Em razão disso, o ato de aposentadoria que contenha fundamento com direito a paridade de proventos em relação à remuneração dos servidores em atividade não deve constar a supramencionada vantagem, como é o caso do ato em destaque. Assim, ele deve ser apreciado pela ilegalidade.
22.	Nada obstante, deve-se dispensar a devolução dos valores indevidamente recebidos de boa-fé, nos termos do Enunciado 106 da Súmula de Jurisprudência deste Tribunal.
23.	Por fim, vale destacar que o aludido ato deu entrada neste Tribunal há menos de cinco anos, não sendo aplicável, portanto, o procedimento de contraditório e ampla defesa determinado pelo Acórdão 587/2011-TCU-Plenário.
CONCLUSÃO
24.	A abrangência e a profundidade das verificações levadas a efeito fundamentam convicção de que o ato de aposentadoria deve ser apreciado pela ilegalidade, em razão de conter o pagamento da Gratificação de Atividade de Segurança - GAS, sem amparo legal.  
PROPOSTA DE ENCAMINHAMENTO 
25.	Ante o exposto, com fundamento nos arts. 71, inciso III, da Constituição Federal, 1o, inciso V, e 39, inciso II, da Lei 8.443/1992 e 260, § 1o, do Regimento Interno do Tribunal de Contas da União, propõe-se:
a)  considerar ilegal e negar o registro do ato constante do presente processo.
b) dispensar o ressarcimento das quantias indevidamente recebidas de boa-fé, consoante o disposto no Enunciado 106 da Súmula de Jurisprudência do TCU;
c) determinar à Unidade Jurisdicionada que:
c.1) abstenha de realizar pagamentos para o ato ora apreciado pela ilegalidade, no prazo 15 (quinze) dias, contados a partir da ciência desta deliberação, sujeitando-se a autoridade administrativa omissa à responsabilidade solidária, nos termos do art. 262, caput, do Regimento Interno do TCU;
c.2) emita novo ato de aposentadoria e submeta-o a registro deste Tribunal no prazo de trinta dias, após corrigida a falha que ensejou na ilegalidade do ato;
c.3) comunique o interessado do teor desta decisão, alertando-o de que o efeito suspensivo proveniente da interposição de eventuais recursos não o exime da devolução dos valores percebidos indevidamente após a respectiva notificação, caso os recursos não sejam providos;
c.4) no prazo de trinta dias, contados da ciência da decisão, envie a este Tribunal documentos comprobatórios de que o interessado está ciente do julgamento deste Tribunal."
É o Relatório.

não há

Procuradora-Geral Cristina Machado da Costa e Silva.

APOSENTADORIA. GRATIFICAÇÃO DE ATIVIDADE DE SEGURANÇA - GAS. REQUISITOS SUBJETIVOS PARA SUA CONCESSÃO. INAPLICABILIDADE DO INSTITUTO DA PARIDADE. ILEGALIDADE.

APOSENTADORIA (APOS)

Secretaria de Fiscalização de Pessoal (Sefip).

Trata-se de processo versando sobre ato de concessão de aposentadoria de Antonio Tavares Antonio (CPF: 088.579.542-34) no cargo de Técnico Judiciário, Área Administrativa, Especialidade Segurança, do Tribunal Regional do Trabalho da 8ª Região/PA e AP, com proposta uniforme da unidade técnica e do MPTCU pela ilegalidade e negativa de registro, em face do indevido pagamento da Gratificação de Atividade de Segurança - GAS na inatividade.
Quanto ao mérito, verifico que a Secretaria de Fiscalização de Pessoal abordou, com bastante propriedade, em sua judiciosa manifestação, todas as questões necessárias ao deslinde do feito, tornando desnecessária a adução de considerações adicionais.
Sendo assim, acolho como razões de decidir os argumentos oferecidos por aquela Secretaria, transcritos no Relatório precedente, e, destarte, entendo que o ato de concessão de aposentadoria deve ser considerado ilegal, negando-lhe o respectivo registro.
Com efeito, assiste razão à Sefip, em linha com a jurisprudência desta Corte de Contas e do Supremo Tribunal Federal que os benefícios concedidos aos ativos não são automaticamente transferidos aos inativos pelo simples critério da paridade prevista, presentemente, no art. 7º da EC 41/2003. 
Esses pagamentos devem ter natureza jurídica de caráter geral, ou seja, vincular-se ao cargo ocupado e não às atividades exercidas e, portanto, ser extensíveis a todos os servidores em atividade. Ademais, não deve ser necessário o cumprimento de requisitos legais adicionais para o seu pagamento, o que implicaria na exclusão dos servidores ativos que não cumprissem tais condições.
No caso da Gratificação de Atividade de Segurança - GAS, o art. 17, § 3º, da Lei 11.416/2006, constata-se que: "É obrigatória a participação em programa de reciclagem anual, conforme disciplinado em regulamento, para o recebimento da gratificação prevista no caput deste artigo".
Dessa forma, tal gratificação tem natureza subjetiva, individual, sendo paga na atividade apenas para aqueles servidores que participam do programa de reciclagem anual oferecida pelo órgão, não sendo possível, portanto, a extensão de tal vantagem aos inativos em nome do princípio da paridade, inaplicável no caso em tela.
Por oportuno, destaque-se que o ato foi disponibilizado ao Tribunal há menos de 5 (cinco) anos. Assim, prescinde da oportunidade do contraditório e do franqueamento da ampla defesa ao interessado, nos termos do estabelecido no Acórdão 587/2011-TCU-Plenário.
Com relação às importâncias recebidas indevidamente, julgo que a reposição deve ser dispensada, nos termos do Enunciado nº 106 da Súmula de Jurisprudência do TCU.
Outrossim, de conformidade com o art. 262 do Regimento Interno deste Tribunal, impende determinar ao órgão de origem que faça cessar os pagamentos decorrentes do ato ora impugnado, sob pena de responsabilidade solidária da autoridade administrativa omissa, bem como orientá-lo no sentido da possibilidade de emissão de novo ato, livre da irregularidade apontada nos autos.
	Ante o exposto, VOTO por que o Tribunal adote a minuta de Acórdão que ora submeto à apreciação deste Colegiado.
TCU, Sala das Sessões Ministro Luciano Brandão Alves de Souza, em 30 de abril de 2020
AROLDO CEDRAZ 
Relator